【裁判字號】    99,台上,1226
【裁判日期】    990708
【裁判案由】    請求損害賠償
【裁判全文】
最高法院民事判決            九十九年度台上字第一二二六號
上  訴  人  黃偉平即坤輝企業社
訴訟代理人  李永然律師
            盧孟蔚律師
            陳曉祺律師
被 上 訴人  台灣電力股份有限公司
法定代理人  甲○○
訴訟代理人  蔡瑞煙律師
上列當事人間請求損害賠償事件，上訴人對於中華民國九十九年
一月二十七日台灣高等法院台中分院第二審判決（九十八年度重
上字第一二四號），提起上訴，本院判決如下：
    主  文
原判決廢棄，發回台灣高等法院台中分院。
    理  由
本件上訴人起訴主張：伊於民國九十五年九月間經由公開標售之
方式，與被上訴人之台中火力發電廠（下稱台中電廠）簽訂石膏
買賣合約書（下稱系爭買賣合約），雙方約定自九十六年一月二
日起至九十七年十二月三十一日止，由被上訴人提供台中電廠第
五號至第八號發電機所出產之脫硫石膏與伊，總數量預估約三十
二萬公噸。投標前，台中電廠曾提供其所欲標售之石膏樣品予投
標人查看，當時所提供之石膏樣品色澤白淨無任何異狀。伊得標
後均依約履行，並自九十六年一月開始，每天僱用卡車至台中電
廠提運石膏，出售予水泥廠作為製作石膏板之原料。詎自九十六
年五、六月起，台中電廠第五、六號發電機所產出之石膏，竟開
始出現色澤污黑且雜質偏高，屢遭水泥廠商拒收，致生損害。經
向台中電廠反應此情況後，石膏品質仍未見改善，伊為免繼續遭
受損害，遂於九十六年八月下旬通知被上訴人於石膏品質改善前
將暫停提運石膏，惟被上訴人表示系爭買賣合約中並無因石膏色
澤污黑而拒提之約定，要伊繼續受領。嗣於九十六年十月二日之
協調會中，被上訴人承認該第五、六號發電機所產出之石膏確因
燃煤品質問題而色澤污黑，但仍要求伊繼續履行契約提運石膏，
雙方未達成共識。其後伊再發函委請被上訴人派員協商，被上訴
人仍置之不理，並自九十六年十月十六日起禁止伊繼續提領品質
無問題之第七、八號發電機所產出之石膏。伊曾於同年月九日發
函向被上訴人表示待石膏品質爭議協商完成後再行繳款，然被上
訴人非但不願出面協商，且於同年月二十九日催繳石膏貨款（包
含伊未提領之第五、六號發電機污黑石膏部分之款項），更於同
年十一月一日逕自發函終止系爭買賣合約，惟其終止契約之意思
表示應不生效力。伊於九十七年一月及三月間分別委由經濟部標
準檢驗局及中央研究院原子與分子科學研究所，就第五、六號發
電機所產出之污黑石膏成分進行化驗，由化驗報告中其樣品中之
氧化鎂含量高達百分之○‧四二，顯然高於合約所訂之「應小於
六百ＰＰＭ」之標準；水分之含量亦高達百分之二○‧四四，遠
高於合約中「小於或等於百分之十五」之規格；且除合約內明列
之成分外，樣品中尚有高達百分之○‧五六之碳及百分之○‧○
六之氧化鐵等雜質，足見被上訴人所提供之石膏品質與系爭買賣
合約所約定之最低標準規範並不相符，而應負違約責任。伊分別
於九十六年十月二十九日、九十七年四月三日發函終止第五、六
號發電機及第七、八號發電機部分之買賣合約，系爭買賣合約已
全部終止，被上訴人應返還保證金及溢繳之貨款，並應就其違約
行為對伊負損害賠償責任等情。爰依民法第一百七十九條、第二
百二十七條及第二百十六條等規定，求為命被上訴人返還保證金
新台幣（下同）八百萬元、溢繳貨款四百十五萬一千六百七十五
元及給付伊所受損害六百四十三萬八千四百八十元，共計一千八
百五十九萬零一百五十五元及自九十八年一月七日起訴狀繕本送
達之翌日起加計法定遲延利息之判決。
被上訴人則以：上訴人於九十五年九月間經由公開標售方式與伊
之台中電廠訂立系爭買賣合約，約定自九十六年一月二日起至九
十七年十二月三十一日止，由台中電廠提供第五至八號發電機組
每日運轉所產出之石膏（鍋爐發電燃燒過程中產生煙氣，以石灰
石粉吸附煙氣中之硫分所產出），每公噸承購價金五百五十一元
，預估數量總計約三十二萬公噸。兩造關於伊所提供之石膏應具
有之品質，僅就硫酸鈣、水分、氯離子、鈉離子、鎂離子及亞硫
酸鈣之含量定有規格，並無應具有何種色澤（因燃煤不同而異）
之品質上約定。詎上訴人自九十六年六月間起嚴重滯提而違反兩
造隨產隨運、隨時提清約定；九十六年八月二十日上訴人更以系
爭第五、六號發電機石膏顏色污黑為由通知拒絕提運，雖經伊先
後於同年八月二十九日及九月十一日函請依系爭買賣合約提取石
膏，上訴人並未要求取樣化驗，仍拒絕提運系爭第五、六號發電
機組產出之石膏，伊為此已依系爭買賣合約約定先後五次辦理緊
急清運，並多次開立違規罰款繳納通知單。伊依系爭買賣合約第
伍條第三項之約定，於九十六年十月五日交付上訴人同年七月至
九月份繳款提貨通知單，惟上訴人於同年十月九日函覆待雙方爭
議協商完成後再行繳款，伊因未能同意復於同年月十九日通知上
訴人依約繳納，否則將終止合約並沒收履約保證金及已繳貨款，
上訴人除未依限繳納外，並於同年月二十九日委由律師發函通知
終止系爭第五、六號發電機部分之買賣合約、請求退還保證金以
及預付貨款，因上訴人已屬違約，伊因而於九十六年十一月一日
以書面通知上訴人終止兩造所訂立之系爭買賣合約，並依系爭買
賣合約規定沒收履約保證金八百萬元及預繳貨款一千三百三十萬
六千六百五十元（含稅）。上訴人雖主張已分別於九十六年十月
二十九日、九十七年四月三日發函終止系爭第五、六號發電機及
第七、八號發電機之買賣合約，系爭買賣合約已全部終止，伊應
返還保證金及溢繳之貨款，並就違約行為對上訴人負損害賠償責
任，惟伊並無違約行為，上訴人之終止合約不符法律規定或合約
約定而不生合法終止之效力；伊就上訴人之違約行為，既依系爭
買賣合約約定通知終止契約，於九十六年十一月二日上訴人收受
通知後，已合法發生終止效力。上訴人以伊違約經終止契約為由
，請求伊返還保證金、溢繳貨款及損害賠償，並無理由等語，資
為抗辯。
原審維持第一審所為上訴人敗訴之判決，駁回其上訴，無非以：
兩造於九十五年九月間簽訂系爭買賣合約，約定在九十六年一月
二日起至九十七年十二月三十一日止之期間內，由被上訴人提供
台中發電廠第五號至第八號發電機所出產之脫硫石膏，預估數量
總計約三十二萬公噸，每公噸之承購價格為五百五十一元。上訴
人於九十六年八月二十日以書面通知被上訴人於石膏品質改善前
拒絕提運第五、六號發電機石膏；被上訴人表示系爭買賣合約中
並無因石膏色澤黑而拒運之約定，要求上訴人繼續受領石膏。上
訴人曾於九十六年十月九日發函向被上訴人表示石膏品質爭議協
商完成後再行繳款，被上訴人未出面協商，於九十六年十月二十
九日去函催繳石膏貨款，復於十一月一日發函表示終止系爭買賣
合約。被上訴人於九十六年十月十六日開始禁止上訴人繼續提運
無問題之第七、八號發電機產出之石膏。上訴人於九十六年十月
二十九日發函通知終止第五、六號發電機之買賣合約，另於九十
七年四月三日發函通知終止第七、八號發電機之買賣合約。被上
訴人於九十六年十月十八日兩造之系爭買賣合約尚存續時，即對
第五至八號發電機所產出之石膏重新招標出售。上訴人於投標時
已繳交八百萬元押標金，而於得標後轉作履約保證金，並已預繳
以四萬五千公噸石膏計算之承購價金二千六百零三萬四千七百五
十元等情，為兩造所不爭執。次查兩造於系爭買賣合約第貳條中
關於被上訴人所提供之石膏應具有之品質，僅就硫酸鈣、水分、
氯離子、鈉離子、鎂離子及亞硫酸鈣之含量定有規格，並無應具
有何種色澤之品質上約定。再兩造於系爭買賣合約第拾條第二項
亦約明石膏之品質最低標準，其標準判斷基準仍在硫酸鈣、水分
、氯離子、鈉離子、鎂離子及亞硫酸鈣等之含量高低，惟亦無關
於色澤之約定。查脫硫石膏之通常用途，除用於生產石膏板外，
亦充為水泥緩凝劑、膠泥材料製造、建築製品原料、化學工業配
方、農業改良應用及工業藝術模型等多種用途，即其通常用途，
並不僅限於製作石膏板，而各種用途之通常效用、所需脫硫石膏
之品質，亦不相一致。上訴人購入脫硫石膏之動機及目的，雖係
擬供作製造石膏板之用，然該等動機及目的既未經訂明於系爭買
賣合約內，自不影響於契約之效力。上訴人即不得以其單方之動
機、目的所生之意思拘束被上訴人。從而，上訴人自不能以系爭
脫硫石膏供製造石膏板之用途不能達成，主張買賣標的物存有瑕
疵。按因可歸責於債務人之事由，致為不完全給付者，債權人得
依關於給付遲延或給付不能之規定行使其權利，民法第二百二十
七條定有明文。而不完全給付之債務不履行責任，須因可歸責於
債務人之事由致提出不符合債務本旨之給付始足當之。上訴人主
張被上訴人有不完全給付債務不履行之情事，自應就被上訴人未
依債之本旨所提出之給付物有不合債之本旨情事負其舉證之責。
上訴人雖提出經濟部標準檢驗局試驗報告、中央研究院原子與分
子科學研究所試驗報告，以為系爭石膏存有瑕疵之證明，惟該報
告為被上訴人所否認，查系爭石膏依上訴人主張係於九十六年六
月十二日所為共同採樣，而上訴人將之送驗日期則為九十七年一
月二十三日及九十七年三月一日，其間已有半年餘，再上訴人係
自行將採樣之石膏送驗，且鑑驗機關所採用之檢驗方法亦與系爭
買賣合約第拾條約定之特定方法不吻合，被上訴人質疑上訴人送
驗所得之鑑定結果，即非無據；參以系爭送驗石膏於採樣後經長
時間置放，且存放之環境未明，縱有瑕疵，是否即屬被上訴人給
付時所致之瑕疵，亦難遽予認定。上訴意旨指摘與原證二十三、
二十四要旨不合，惟上訴人所存放環境是否與上開二函相同，未
見其說明，亦難為上訴人有利之認定。上訴人以其送驗之鑑定報
告主張被上訴人產出之脫硫石膏未達系爭買賣合約約定之最低標
準，尚有未洽。上訴人主張：兩造間係締結繼續性供給契約，契
約履行期間被上訴人負有持續提供一定品質石膏之義務，故其所
提供之石膏低於一定之品質，應認屬不完全給付云云，固非無見
，然兩造約定之石膏僅有其內化學成分標準之高低標準，並無色
澤之約定。再被上訴人係將發電機具運作過程中產出之廢料標售
，是其石膏顏色自無法始終如一而有異動變化之可能，上訴人自
承其已有多次投標經驗，自無不知之理，本件自不能僅以被上訴
人所有機具產出之色澤上有所變化，即謂被上訴人未持續提供一
定品質石膏，而應以約定之化學成分標準檢驗方法較為適當，否
則契約之履行必將繫於一方當事人主觀認定致不穩定。上訴人以
兩造當時合意之石膏品質是以締約當時之品質為準，並認被上訴
人負有持續提供同一品質石膏之義務，此屬契約履行之必然，然
此一品質之穩定與否，自應依公正客觀方法判定，而物品呈現之
色澤究係黑與白，乃屬比較性質之判斷，且主觀認定成分居多，
自非公正客觀方法。本件契約履行期間，上訴人雖數次告知被上
訴人有關系爭脫硫石膏色澤偏黑，惟皆為被上訴人所否認，且不
認係屬契約約定給付要件之一，除係系爭買賣合約所明定外，實
亦兼含有上述事物原理。上訴人於契約履行期間以被上訴人台中
電廠產出之脫硫石膏色澤不若訂約時之白灰色已然偏黑，而拒絕
履約提運，難謂與系爭買賣合約精神相合。本件尚難認被上訴人
所提供之系爭脫硫石膏有因色澤不符、為特定使用品質不符及減
損其通常效用等瑕疵存在之情形。兩造系爭買賣合約第拾條約定
：買賣標的物脫硫石膏之產出為連續製程，上訴人得於合約期限
內隨時知會被上訴人會同被上訴人至石膏輸送帶上取製程石膏樣
品化驗品質。上訴人提領石膏前，必須先確定石膏品質，如認石
膏品質有不符合契約規範之虞時，得要求石膏取樣送驗。送驗之
石膏取樣必須會同被上訴人人員取樣並密封簽章送公立檢驗單位
化驗，該化驗費用由上訴人支付，其化驗結果作為石膏品質依據
。石膏品質如不符合契約規範，但仍在品質最低標準範圍內，則
依石膏品質不符扣重公式辦理；品質未達最低標準時，上訴人尚
未提運量由被上訴人自行處理。上訴人要求石膏取樣送驗結果，
若有品質不符合發生，則以該化驗取樣日之前十日計算至化驗報
告取得日止之天數作為扣重公式之計算天數，並以每日石膏產量
一百二十公噸計算扣重數量。上述之品質不符扣重數量將於合約
期滿時由結算石膏產量中扣除。石膏品質不符合本契約規格，上
訴人仍須依本合約提取石膏，但依石膏品質不符扣重公式辦理。
若雙方會同送驗之化驗報告顯示品質未達最低標準規範時，則化
驗報告取得時之既有庫存品質由被上訴人自行處理。上訴人在提
出品質異議要求會同取樣送驗期間所載運之石膏，視同廢棄物不
予計價。上訴人已提運者，不得要求回運或要求補償等語。由此
可見，系爭買賣合約約定兩造於履約過程中如發現有石膏品質不
符契約約定標準之情事時，上訴人亦不得拒領，應以共同採樣送
驗，於取得化驗結果確認品質不符後，依契約約定方式扣重，並
不予計價。上訴人於履約過程中，驟以被上訴人發電機產出之脫
硫石膏色澤污黑而拒絕提運，與系爭買賣合約約定之內容不相符
合，已經違約。上訴人主張其得同時履行抗辯及依系爭買賣合約
第拾條不予提運，均非有理。上訴人又主張：在石膏品質正常之
第七、八號機因被上訴人單方對外招標，在兩造有效存續期間之
九十六年十月十六日起禁止上訴人提領，並於同月十八日另行公
開招標出售，顯示被上訴人故意違約云云。惟上訴人九十六年八
月二十日函文表示拒絕提運在先，已經違反兩造契約約定，被上
訴人復催請上訴人提運，惟上訴人仍未履行，嗣被上訴人乃緊急
清運；又上訴人未依兩造契約第伍條第三項約定於九十六年十月
十五日前繳清石膏款項，被上訴人自得依約暫停上訴人提領，自
無違約可言。上訴人主張被上訴人九十六年十月起禁止上訴人提
領有違約情事，亦不可取。按約定之違約金過高者，依民法第二
百五十二條規定，法院得減至相當之數額，而酌減之標準，則應
依一般客觀事實，社會經濟狀況及如債務人如期依約履行，債權
人所得享受之一切利益為衡量標準。經查系爭契約總價額為一億
八千五百十三萬六千元（含營業稅），契約雙方約定以八百萬元
作為履約保證金（即違約金之性質），且結算上訴人應繳九十六
年七月至九月之石膏貨款為三千一百十萬七千一百五十三元、九
十六年十月一日至十月二十四日之石膏貨款為八百三十一萬三千
九百零二元，扣抵原預繳承購貨款二千六百零三萬四千七百五十
元，以及原應退還第一至四號機貨款六百五十一萬二千四百七十
四元為抵銷後，尚不足六百八十七萬三千八百三十一元；至於第
一至第四號機之履約保證金，被上訴人已退還予上訴人，被上訴
人並未扣留，衡以系爭買賣合約與違約金之比例，本件當事人約
定以八百萬元作為本件之履約保證金，尚無過高之情事。況上訴
人之九十六年八月二十日函文表示拒絕提運在先，已經嚴重影響
被上訴人機器運轉之安全，違反系爭買賣合約約定，被上訴人催
請上訴人提運，上訴人仍未履行，嗣被上訴人乃緊急清運，其花
費八萬八千六百元，再予加計，被上訴人所受損害更高，上訴人
主張抵銷，亦無足取。綜上所述，上訴人不能證明被上訴人所提
供之脫硫石膏有違反系爭買賣合約所約定品質標準、存有瑕疵或
不符通常效用之情事，遽而拒絕依約提運，嗣並於九十六年十月
二十九日以系爭脫硫石膏色澤污黑、雜質偏高為由，逕予終止系
爭買賣合約，於法尚有未合，從而，其以業已依法終止系爭買賣
合約，請求被上訴人返還所繳納之保證金八百萬元、溢繳貨款四
百十五萬一千六百七十五元，並賠償其因契約終止所生之損害六
百四十三萬八千四百八十元，共計一千八百五十九萬零一百五十
五元暨法定遲延利息，為無理由，應予駁回。
惟按出賣人應擔保其物於危險移轉時，具有其所保證之品質，民
法第三百五十四條第二項定有明文。又認定事實應憑證據，至法
院採為認定事實之證據，必於訟爭事實有相當之證明力者而後可
，若一種事實得生推定證據之效力者，亦必於現行法規有根據，
即為現行法規所明認者而後可，斷不能以單純論理為臆測之根據
，而就訟爭事實為推定之判斷。查系爭買賣合約第貳條對於被上
訴人所標售之石膏規格，約定水分小於或等於百分之十，鎂離子
（Mg）小於五百ＰＰＭ；於第拾條第一項再約定石膏品質最低標
準規範為：水分小於或等於百分之十五，鎂離子小於六百ＰＰＭ
。於同條第三項約定：石膏品質不符合本契約規格，乙方（即上
訴人）仍須依本合約提取石膏，但依石膏品質不符扣重公式辦理
。同條第四項更約定：若雙方會同檢送之代驗報告顯示品質未達
最低標準規範時，則化驗報告取得時之既有庫存石膏由甲方（即
台中電廠）自行處理。（見第一審卷第二○、二四頁）。而上訴
人之受僱人黃萬財曾於九十六年六月十二日會同台中電廠之張坤
山就台中電廠第五、六號發電機轉換塔上方所產出之石膏取樣封
存，有上訴人提出之照片為證，並經證人黃萬財第一審到場證明
（見上卷第二六七頁、第三○七至三○九頁）。上訴人主張其以
此等石膏送請經濟部標準檢驗局進行化驗，試驗報告認樣品中水
分含量高達百分之二○‧四四，氧化鎂含量高達百分之○‧四二
，均高於系爭買賣合約所約定之品質最低標準規定。原審雖謂：
上訴人係自行將採樣之石膏送驗，且鑑驗機關所採用之檢驗方法
亦與系爭買賣合約約定之特定方法不吻合，參以系爭送驗石膏於
採樣後經長時間置放，且存放之環境未明，縱有瑕疵，是否即屬
被上訴人給付所致之瑕疵，亦難遽予認定，而認上訴人以其送驗
之鑑定報告主張被上訴人產出之石膏未達系爭買賣合約之最低標
準，為不可採。然查系爭買賣合約約定，石膏品質中之水分（H2
O ）之試驗方法應依據ＣＮＳ三○八一Ｋ六二八四石膏檢驗法辦
理（見第一審卷第二四頁），上開經濟部標準檢驗局係參照ＣＮ
Ｓ三○八一試驗（見第一審卷第六○頁），兩者試驗方法似無不
同；且上訴人於第一審提出之原證二十三中央研究院化學研究所
九十八年四月二十七日化學字第○九八○○○○○九一號函謂：
生石膏含有結晶水，加熱可失去水，形成熟石膏。熟石膏可再吸
收水分，故脫水吸水為可逆過程。密封常溫存放，無變質之疑慮
，但水分是否增減，視密封嚴謹程度而定等語（見第一審卷第三
六五頁）；所提出之原證二十四被上訴人林口發電廠九十八年五
月六日Ｄ林口字第○九八○五○○○○九一號函亦謂：石膏品質
不會因時間長短而造成變化。一般石膏儲存較久時，表面水分會
被蒸發減少，石膏純度反而變更好等語（見同上卷第三六六頁）
。似均認石膏為性質穩定之物質，在一般室溫下長期存放並無變
質之虞，甚至會因部分水分自然蒸發而使品質更純。原審以上述
理由，認上訴人所提出之經濟部標準檢驗局之試驗報告並不可採
，於法非無可議。又苟被上訴人之台中電廠第五、六號發電機所
產出之石膏有含水分過高而有品質不符之情事，則上訴人主張其
於被上訴人提出無瑕疵之該二號發電機之石膏前行使同時履行抗
辯，原審認非有理由，亦非無再研求之餘地。次按法律行為之一
部分無效者，全部皆為無效。但除去該部分亦可成立者，則其他
部分，仍為有效。民法第一百十一條定有明文。查系爭買賣合約
雖係就台中電廠第五至八號發電機所產出之石膏一併標售，惟其
中第五、六號發電機與第七、八號發電機所產出之石膏似非不可
分；且上訴人於九十六年八月二十日發予被上訴人台中電廠脫硫
課之函僅拒絕提運第五、六號發電機所產出之石膏，似未拒絕提
運第七、八號發電機所產出之石膏（見第一審卷第四一頁）；又
被上訴人因上訴人未提運而於九十六年八月二十四日緊急清運者
，依被上訴人於第一審所提出之證三固定資產請修單，其名稱雖
記載為第五至八號機石膏緊急清運，惟損壞應修情況之三載明：
「本次清運第五、六號機儲存倉二千公噸」（見第一審卷第一二
○頁）。依此所示，對於台中電廠第七、八號發電機所產出之石
膏，上訴人似無不予提運情事，原審未查明上訴人於九十六年八
月、九月、十月間是否未依系爭買賣合約提運該第七、八號發電
機所產出之石膏，如仍有提運，其預繳之貨款是否不足以抵償其
所提運之石膏貨款，遽以上訴人於九十六年八月二十日拒絕提運
第五、六號發電機所產出石膏之函文及被上訴人曾緊急清運，上
訴人亦未於九十六年十月十五日繳清石膏款為由，認被上訴人於
兩造合約存續期間之九十六年十月一併禁止上訴人提領此第七、
八號發電機所產出之石膏，並無違約，亦不無速斷。末查被上訴
人於九十六年十月十八日兩造之系爭買賣合約尚存續時，即將第
五至八號電機所產出之石膏重新招標出售，此為兩造所不爭及原
審所認定之事實；且上訴人曾主張被上訴人九十六年十月十六日
起亦禁止上訴人繼續提領品質無問題之第七、八號發電機所產出
之石膏，屬於違約等語。被上訴人則辯稱：因上訴人未依九十六
年十月五日繳款提貨通知單於同年十月十五日前繳納貨款，被上
訴人暫停上訴人提領並無違約等語（見第一審卷第一○九、一一
○頁）。被上訴人上述抗辯，亦為原審所採信，惟原審未查明上
訴人於九十六年十月十六日至二十四日間曾否向被上訴人提運石
膏，仍准被上訴人向上訴人請求石膏貨款至九十六年十月二十四
日，就被上訴人之請求超過九十六年十月十六日部分，亦不無違
誤，判決理由亦有矛盾。上訴論旨，指摘原判決不當，求予廢棄
，非無理由。
據上論結，本件上訴為有理由。依民事訴訟法第四百七十七條第
一項、第四百七十八條第二項，判決如主文。
中    華    民    國  九十九  年    七    月    八    日
                      最高法院民事第七庭
                          審判長法官  劉  福  聲
                                法官  鄭  玉  山
                                法官  黃  義  豐
                                法官  劉  靜  嫻
                                法官  陳  淑  敏
本件正本證明與原本無異
                                      書  記  官
中    華    民    國  九十九  年    七    月  二十一  日
                                                      V

司法院資訊處製作；財團法人民間司法改革基金會備份。
